---
title: "exercise_01"
output: html_document
date: "2026-04-08"
---

```{r setup, include=FALSE}
knitr::opts_chunk$set(echo = TRUE)
```

# Aufgabe 1: Störfaktoren (confounders)
Betrachten wir das folgende strukturelle Kausalmodell (SCM) mit Gaußschem Rauschen:
$$
\begin{aligned}
Z &= UZ \\
X &= 0.7 \cdot Z + UX \\
Y &= 0.42 \cdot X + 0.5 \cdot Z + UY
\end{aligned}
$$

wobei $U_X \sim N(0, 1), U_Z \sim N(0, 1)$ und $U_Y \sim N(0, 1)$ unabhängig voneinander sind

## a) Simulation
Simulieren Sie Daten aus dem linearen SCM mit Gaußschem Rauschen. Solche Modelle werden auch als Strukturgleichungsmodelle (SEM) bezeichnet.

> **Konzept**: Z ist ein Confounder: er verursacht sowohl X als auch Y. Wenn wir nur Y ~ X regressieren, messen wir nicht den echten kausalen Effekt, weil ein Teil der Korrelation über Z läuft (Scheinkorrelation). Der wahre kausale Effekt von X auf Y ist direkt aus der SCM ablesbar: 0.42.

```{r}
N <- 1000
UX <- rnorm(N, 0, 1)
UZ <- rnorm(N, 0, 1)
UY <- rnorm(N, 0, 1)

Z <- UZ
X <- 0.7 * Z + UX
Y <- 0.42 * X + 0.5 * Z + UY
mean(Y)
plot(X, Y, col = ifelse(Z > 0, "red", "blue"))
```

## b) Ändern von X um eine Einheit
Was passiert (im Durchschnitt) mit Y, wenn man X um eine Einheit verändert? Verwende dieselben exogenen Variablen, die für die Simulation [a:](#a) verwendet wurde.
```{r}
# Ändere X um eine Einheit
X_new <- X + 1
Y_new <- 0.42 * X_new + 0.5 * Z + UY
mean(Y_new - Y)
plot(X_new, Y_new, col = ifelse(Z > 0, "red", "blue"))
```

> Antwort: Die Veränderung von X um eine Einheit führt im Durchschnitt zu einer Veränderung von Y um 0.42 Einheiten, da der Koeffizient von X in der Gleichung für Y 0.42 beträgt (*direkter Effekt*). Das bedeutet, dass eine Erhöhung von X um 1 zu einer durchschnittlichen Erhöhung von Y um 0.42 führt, unabhängig von den Werten von Z und den Störfaktoren UY.

## c) Intervention vs. Beobachtung
Was passiert (im Durchschnitt) mit $Y$, wenn man zunächst $X$ auf 0 setzt und es dann auf 1 ändert? Verwenden Sie auch hier wieder die gleichen exogenen Variablen wie in der Simulation unter [a:](#a).
```{r}
# Setze X auf 0 und berechne Y
X_zero <- 0
Y_zero <- 0.42 * X_zero + 0.5 * Z + UY
# Setze X auf 1 und berechne Y
X_one <- 1
Y_one <- 0.42 * X_one + 0.5 * Z + UY
mean(Y_one - Y_zero)
# Note that  this does not depend on the value of x.
# This is a property of the linear "wonder land"
```

> Antwort: Der Kern des Unterschied zwischen 1b) und 1c) liegt in der Art der Veränderung von X. In 1b) wird X um eine Einheit verändert, wobei Z und X weiterhin korelliert sind. Es wird also weiterhin der direkte Effekt von X auf Y gemessen, der durch die Korrelation zwischen X und Z beeinflusst wird.
>
> In 1c) hingegen wird X auf feste Werte (0 und 1) gesetzt, was einer **aktiven Intervention** entspricht. Hier wird der kausale Effekt von X auf Y direkt gemessen, da die Korrelation zwischen X und Z durch die Intervention aufgehoben wird. In diesem Fall führt eine Änderung von X von 0 auf 1 zu einer durchschnittlichen Veränderung von Y um 0.42 Einheiten, was dem direkten Effekt von X auf Y entspricht.
> 
>```
># do(X=0):  X wird auf 0 gezwungen, egal was Z sagt
>Y_do0 = 0.42 * 0 + 0.5*Z + UY
>
># do(X=1):  X wird auf 1 gezwungen, egal was Z sagt  
>Y_do1 = 0.42 * 1 + 0.5*Z + UY
>```

## d) Lineare Regression
Führen Sie anhand der Daten eine lineare Regression durch. Welche Parameter müssen Sie einbeziehen, um den kausalen Effekt von x auf y zu ermitteln? Wie lautet der tatsächliche kausale Effekt? Verwenden Sie Konfidenzintervalle (confint).

Der Effekt von einem nicht kontrollierten Confounder wird hier im ersten Schritt aufgezeigt indem nur X als Prädiktor in der Regression verwendet wird. 

```{r}
model_without_Z <- lm(Y ~ X)
print(summary(model_without_Z)$coefficients)
print(confint(model_without_Z, "X"))
```

> Antwort: Wenn wir nur X als Prädiktor in der Regression verwenden, erhalten wir einen geschätzten Effekt von X auf Y, der durch die Korrelation zwischen X und Z verzerrt ist (Scheinkorrelation).

Um den kausalen Effekt von X auf Y zu ermitteln, müssen wir Z als Kontrollvariable in die Regression einbeziehen, da Z ein Confounder ist, der sowohl X als auch Y beeinflusst.

```{r}
model_with_Z <- lm(Y ~ X + Z)
print(summary(model_with_Z)$coefficients)
print(confint(model_with_Z, "X"))
```