---
title: "exercise_01"
output: html_document
date: "2026-04-08"
---

```{r setup, include=FALSE}
knitr::opts_chunk$set(echo = TRUE)
```

# Aufgabe 1: Störfaktoren (confounders)
Betrachten wir das folgende strukturelle Kausalmodell (SCM) mit Gaußschem Rauschen:
$$
\begin{aligned}
Z &= UZ \\
X &= 0.7 \cdot Z + UX \\
Y &= 0.42 \cdot X + 0.5 \cdot Z + UY
\end{aligned}
$$

wobei $U_X \sim N(0, 1), U_Z \sim N(0, 1)$ und $U_Y \sim N(0, 1)$ unabhängig voneinander sind

## a: Simulation
Simulieren Sie Daten aus dem linearen SCM mit Gaußschem Rauschen. Solche Modelle werden auch als Strukturgleichungsmodelle (SEM) bezeichnet.

```{r}
N <- 1000
UX <- rnorm(N, 0, 1)
UZ <- rnorm(N, 0, 1)
UY <- rnorm(N, 0, 1)

Z <- UZ
X <- 0.7 * Z + UX
Y <- 0.42 * X + 0.5 * Z + UY
mean(Y)
plot(X, Y, col = ifelse(Z > 0, "red", "blue"))
```

## b: Ändern von X um eine Einheit
Was passiert (im Durchschnitt) mit Y, wenn man X um eine Einheit verändert? Verwende dieselben exogenen Variablen,
die du für die Simulation [a:](#a) verwendet hast.
```{r}
# Ändere X um eine Einheit
X_new <- X + 1
Y_new <- 0.42 * X_new + 0.5 * Z + UY
mean(Y_new - Y)
plot(X_new, Y_new, col = ifelse(Z > 0, "red", "blue"))
```

> Antwort: Die Veränderung von X um eine Einheit führt im Durchschnitt zu einer Veränderung von Y um 0.42 Einheiten, da der Koeffizient von X in der Gleichung für Y 0.42 beträgt. Das bedeutet, dass eine Erhöhung von X um 1 zu einer durchschnittlichen Erhöhung von Y um 0.42 führt, unabhängig von den Werten von Z und den Störfaktoren UY.

## c: Änder von Y um eine Einheit
Was passiert (im Durchschnitt) mit $Y$, wenn man zunächst $X$ auf 0 setzt und es dann auf 1 ändert? Verwenden Sie auch hier wieder die gleichen exogenen Variablen wie in der Simulation unter [a:](#a).
```{r}
# Setze X auf 0 und berechne Y
X_zero <- 0
Y_zero <- 0.42 * X_zero + 0.5 * Z + UY
# Setze X auf 1 und berechne Y
X_one <- 1
Y_one <- 0.42 * X_one + 0.5 * Z + UY
mean(Y_one - Y_zero)
# Note that  this does not depend on the value of x.
# This is a property of the linear "wonder land"
```

> Antwort: Die Veränderung von Y, wenn man X von 0 auf 1 ändert, führt im Durchschnitt zu einer Veränderung von Y um 0.42 Einheiten, da der Koeffizient von X in der Gleichung für Y 0.42 beträgt. Das bedeutet, dass eine Erhöhung von X von 0 auf 1 zu einer durchschnittlichen Erhöhung von Y um 0.42 führt, unabhängig von den Werten von Z und den Störfaktoren UY. In einem linearen Modell hängt die Veränderung von Y nur vom Koeffizienten von X ab und nicht vom aktuellen Wert von X, was eine besondere Eigenschaft linearer Modelle ist.