---
title: "exercise_02"
output: html_document
date: "2026-04-08"
---

```{r setup, include=FALSE}
knitr::opts_chunk$set(echo = TRUE)
```

# Aufgabe 2: Pipe (Mediator)

Strukturgleichungsmodell:
$$
\begin{aligned}
X &= \epsilon X \\
Z &= 2 \cdot X + \epsilon Z \\
Y &= 0.5 \cdot Z + \epsilon Y
\end{aligned}
$$
wobei $\epsilon_X \sim N(0, 1), \epsilon_Z \sim N(0, 1), \epsilon_Y \sim N(0, 1)$ unabhängig voneinander sind

> **Konzept**: X → Z → Y ist eine Pipe (Mediationskette). Z ist kein Confounder, sondern ein Mediator. Der kausale Effekt von X auf Y läuft vollständig durch Z.
> - Totaler kausaler Effekt von X auf Y: X→Z mit Koeffizient 2, Z→Y mit 0.5 → 2 × 0.5 = 1.0
> - Direkter kausaler Effekt von X auf Y: 0 (kein direkter Pfeil X→Y)

## a) Direkter Kausal- und Gesamteffekt
Wie groß ist der gesamte kausale Effekt von $X$ auf $Y$? Wie groß ist der direkte kausale Effekt von $X$ auf $Y$? Entnehmen Sie dies bitte dem Diagramm bzw. dem Strukturgleichungsmodell.

> Antwort: Der gesamte kausale Effekt von X auf Y beträgt 1, da X über Z auf Y wirkt.
> $$ \text{Gesamteffekt} = \text{Effekt von X auf Z} \times \text{Effekt von Z auf Y} = 2 \times 0.5 = 1 $$
> Der direkte kausale Effekt von X auf Y beträgt 0, da es keinen direkten Pfad von X zu Y gibt.

## b: Simulation
Simuliere `n = 1000` Datenpunkte. Führe dann einmal eine einfache Regression durch, bei der $X$ der einzige Prädiktor ist, und einmal eine multiple lineare Regression, bei der du zusätzlich für $Z$ kontrollierst. In welchem der angepassten Regressionsmodelle liegt der wahre kausale Effekt innerhalb des Konfidenzintervalls des Effekts von
$X$?

```{r}
n <- 1000
epsilon_X <- rnorm(n, 0, 1)
epsilon_Z <- rnorm(n, 0, 1)
epsilon_Y <- rnorm(n, 0, 1)

X <- epsilon_X
Z <- 2 * X + epsilon_Z
Y <- 0.5 * Z + epsilon_Y

# Einfache Regression
model_simple <- lm(Y ~ X)
print(summary(model_simple)$coefficients)
```

> Bei dem einfachen Modell wird Z nicht kontrolliert (nicht im Modell enthalten)

```{r}
# Multiple Regression
model_multiple <- lm(Y ~ X + Z)
print(summary(model_multiple)$coefficients)
```

> Bei dem multiplen Modell wird Z kontrolliert (im Modell enthalten)

```{r}
# Konfidenzintervall für den Effekt von X in beiden Modellen
confint(model_simple, "X")
confint(model_multiple, "X")
```

## c) Schlussfolgerung
Was ist die Schlussfolgerung?

> Die Schlussfolgerung ist, dass die kontrolle von Z in einer Pipe wie hier (X → Z → Y) den wahren kausalen Effekt von X auf Y verdeckt da der einzige Weg wie X auf Y wirkt über Z läuft.
>
> Wenn wir `lm(Y ~ X + Z)` durchführen, sagen wir der Regression quasi "Schau dir an, wie X und Y zusammenhängen, bei festgehaltenem Z."
> Aber wenn Z festgehalten wird, ist der einzige Kanal von X zu Y blockiert. Die Regression "sieht" dann keinen Effekt von X auf Y mehr – obwohl er real existiert, er läuft nur durch Z.
>
> Dies lässt sich auch einfach mit einer Wasserleitung vergleichen:
> $X \rightarrow Z \rightarrow Y$
> Wenn wir Z kontrollieren, halten wir den Wasserstand in der Mitte fest. Dann können wir X verändern wie wir wollen – Y verändert sich nicht, weil das zweite Rohr "abgesperrt" ist. Wir messen also fälschlicherweise keinen Effekt.

> Zusammengefasst: Bei der Pipe gilt: Z nicht ins Modell aufnehmen, weil Z der Mechanismus ist, durch den X überhaupt wirkt. Nimmst du Z trotzdem auf, blockierst du diesen Mechanismus und der Effekt von X "verschwindet" künstlich aus der Regression.