---
title: "exercise_02"
output: html_document
date: "2026-04-08"
---

```{r setup, include=FALSE}
knitr::opts_chunk$set(echo = TRUE)
```

# Aufgabe 2: Pipe

Strukturgleichungsmodell:
$$
\begin{aligned}
X &= \epsilon X \\
Z &= 2 \cdot X + \epsilon Z \\
Y &= 0.5 \cdot Z + \epsilon Y
\end{aligned}
$$
wobei $\epsilon_X \sim N(0, 1), \epsilon_Z \sim N(0, 1), \epsilon_Y \sim N(0, 1)$ unabhängig voneinander sind

## a
Wie groß ist der gesamte kausale Effekt von $X$ auf $Y$? Wie groß ist der direkte kausale Effekt von $X$ auf $? Entnehmen Sie dies bitte dem Diagramm bzw. dem Strukturgleichungsmodell.

> Antwort: Der gesamte kausale Effekt von X auf Y beträgt 1, da X über Z auf Y wirkt.
> $$ \text{Gesamteffekt} = \text{Effekt von X auf Z} \times \text{Effekt von Z auf Y} = 2 \times 0.5 = 1 $$
> Der direkte kausale Effekt von X auf Y beträgt 0, da es keinen direkten Pfad von X zu Y gibt.

## b: Simulation
Simuliere `n = 1000` Datenpunkte. Führe dann einmal eine einfache Regression durch, bei der $X$ der einzige Prädiktor ist, und einmal eine multiple lineare Regression, bei der du zusätzlich für $Z$ kontrollierst. In welchem der angepassten Regressionsmodelle liegt der wahre kausale Effekt innerhalb des Konfidenzintervalls des Effekts von
$X$?

```{r}
n <- 1000
epsilon_X <- rnorm(n, 0, 1)
epsilon_Z <- rnorm(n, 0, 1)
epsilon_Y <- rnorm(n, 0, 1)
X <- epsilon_X
Z <- 2 * X + epsilon_Z
Y <- 0.5 * Z + epsilon_Y
# Einfache Regression
model_simple <- lm(Y ~ X)
summary(model_simple)
# Multiple Regression
model_multiple <- lm(Y ~ X + Z)
summary(model_multiple)
# Konfidenzintervall für den Effekt von X in beiden Modellen
confint(model_simple, "X")
confint(model_multiple, "X")
```