---
title: "exercise_03"
output: html_document
date: "2026-04-08"
---

```{r setup, include=FALSE}
knitr::opts_chunk$set(echo = TRUE)
```

# Aufgabe 3: Collider
Strukturgleichungsmodell:
$$
\begin{aligned}
X &= \epsilon X \\
Y &= 0.7 \cdot X + \epsilon Y \\
Z &= 0.8 \cdot X + 0.5 \cdot Y + \epsilon Z
\end{aligned}
$$
wobei $\epsilon_X \sim N(0, 1), \epsilon_Y \sim N(0, 1), \epsilon_Z \sim N(0, 1)$ unabhängig voneinander sind

## a) Kausaler Effekt von X auf Y
Wie groß ist der kausale Effekt von $X$ auf $Y$?

> Der kausale Effekt von X auf Y lässt sich direkt aus dem SCM ablesen: $Y = 0.7 \cdot X + \epsilon_Y$.
> Es gibt nur einen direkten Pfeil X→Y, kein anderer Pfad von X nach Y existiert. Also:
>
> Wahrer kausaler Effekt = 0.7
>
> Z spielt dabei keine Rolle – es ist eine Folge, keine Ursache.

## b) Simulation
Simulieren Sie `n = 1000` Datenpunkte. Führen Sie dann einmal eine einfache Regression durch, bei der X der einzige Prädiktor ist, und einmal eine multiple lineare Regression, bei der Sie zusätzlich für Z kontrollieren. In welchem der
angepassten Regressionsmodelle liegt der wahre kausale Effekt innerhalb des Konfidenzintervalls des Effekts von X?

```{r}
n <- 1000
epsilon_X <- rnorm(n, 0, 1)
epsilon_Y <- rnorm(n, 0, 1)
epsilon_Z <- rnorm(n, 0, 1)

X <- epsilon_X
Y <- 0.7 * X + epsilon_Y
Z <- 0.8 * X + 0.5 * Y + epsilon_Z

# Einfache Regression
model_simple <- lm(Y ~ X)
print(summary(model_simple)$coefficients)
```

```{r}
# Multiple Regression
model_multiple <- lm(Y ~ X + Z)
print(summary(model_multiple)$coefficients)
```

```{r}
# Konfidenzintervall für den Effekt von X in beiden Modellen
confint(model_simple, "X")
confint(model_multiple, "X")
```

## c) Schlussfolgerung
Was ist die Schlussfolgerung?

> Die Schlussfolgerung ist, dass die Kontrolle von Z in diesem Fall den wahren kausalen Effekt von X auf Y verzerrt, da Z ein Collider ist.
> Das ist das Berkson's Paradox (auch Collider-Bias genannt). Wenn wir auf Z konditionieren, passiert folgendes:
>
>Stell dir vor, du weißt den Wert von Z. Dann gilt:
> "Wenn Z einen bestimmten Wert hat, und ich weiß dass X groß ist, dann muss Y kleiner sein" – weil Z = 0.8*X + 0.5*Y + eZ.
>
>Das konditionieren auf Z erzeugt eine künstliche negative Abhängigkeit zwischen X und Y, die in Wirklichkeit nicht existiert. Die Regression "sieht" dadurch einen kleineren Effekt als 0.7.