---
title: "exercise_01"
output: html_document
date: "2026-05-16"
format:
  html:
    author: ""
  pdf: default

metadata-files:
  - ../../.private.yml
---

```{r setup, include=FALSE}
knitr::opts_chunk$set(echo = TRUE)
```

# Lineare Regression
In dieser Übung werden wir die Maximum-Likelihood-Lösung (ML) mit einer bayesschen Lösung für die lineare Regression vergleichen.
Wir werden synthetische Daten generieren, Modelle mit beiden Methoden anpassen
und die Ergebnisse analysieren, um die Unterschiede in ihren Ansätzen und Ergebnissen zu verstehen.

## a) Daten generieren
Verwenden Sie denselben Verfahren zur Datengenerierung wie beim Prinzip der maximalen Wahrscheinlichkeit (lineare Regression), 
jedoch mit nur 5 Datenpunkten bei $𝑥 = −2, −1, 0, 1, 2$. 

Simuliere 5 Datenpunkte $(𝑥, 𝑦)$ unter den Annahmen der linearen Regression:
$$𝑦 ∼ 𝑁 𝑜𝑟𝑚(𝜇 = 2,0 ⋅ 𝑥 + 1,0, 𝜎 = 1)$$. 
$𝑥$ soll im Bereich von $-2$ bis $2$ liegen.

> Hinweis: Verwende die Funktion `𝑟𝑛𝑜𝑟𝑚`.

```{r}
# Aufgabe a) Datengenerierung
set.seed(42)  # Für Reproduzierbarkeit

x <- c(-2, -1, 0, 1, 2)   # 5 feste x-Werte
N <- length(x)

# y ~ Norm(mu = 2.0 * x + 1.0, sigma = 1)
y <- rnorm(N, mean = 2.0 * x + 1.0, sd = 1)

# Ausgabe zur Kontrolle
data.frame(x = x, y = y)
```

> - `x` sind die vorgegebenen Punkte $-2, -1, 0, 1, 2$.
> - Der wahre Datengenerierungsprozess ist $𝑦 ∼ 𝑁 𝑜𝑟𝑚(𝜇 = 2,0 ⋅ 𝑥 + 1,0, 𝜎 = 1)$, d.h. die wahren Parameter sind $a = 1.0$ (Achsenabschnitt) und $b = 2.0$ (Steigung).
> - `rnorm` wird verwendet, um die $y$-Werte entsprechend der Normalverteilung zu generieren.
> - `y` enthält die generierten Zielwerte, die wir für die lineare Regression verwenden werden.

## b) Maximum-Likelihood-Lösung
Schätze die Maximum-Likelihood-Lösung mit dem R-Befehl `lm`. 
Stelle die Daten und $\mu_{ML} = \mathbb{E}(y|x)$ grafisch dar.

```{r}
# Modell fitten
fit_ml <- lm(y ~ x)
#summary(fit_ml)

# Geschätzte Koeffizienten
a_ml <- coef(fit_ml)[1]  # Intercept
b_ml <- coef(fit_ml)[2]  # Steigung
cat("ML Intercept (a):", a_ml, "\n",
    "ML Steigung  (b):", b_ml, "\n")

# Plot der Daten + mu_ML
x_seq <- seq(-3, 3, length.out = 100)
mu_ml <- a_ml + b_ml * x_seq

plot(x, y,
     pch = 19, col = "steelblue",
     xlab = "x", ylab = "y",
     main = "Daten + ML-Lösung",
     xlim = c(-3, 3))

lines(x_seq, mu_ml, col = "red", lwd = 2)
legend("topleft", legend = c("Daten", expression(mu[ML])),
       col = c("steelblue", "red"), pch = c(19, NA), lty = c(NA, 1), lwd = 2)

## Plot der wahren Linie mit Parametern aus a)
abline(a = 1.0, b = 2.0, col = "green", lwd = 2, lty = 2)
legend("topleft", legend = c("Daten", expression(mu[ML]), "Wahre Linie"),
       col = c("steelblue", "red", "green"), pch = c(19, NA, NA), lty = c(NA, 1, 2), lwd = c(NA, 2, 2))
```

> - `lm(y ~ x)` führt die ML-Schätzung durch (bei linearer Regression äquivalent zu Least Squares)
> - `coef(fit_ml)` extrahiert die geschätzten Koeffizienten (Intercept `a` und Steigung `b`).
> - Die wahren Werte waren sind $a = 1.0$ und $b = 2.0$ (siehe Aufgabe a)). Mit nur 5 Datenpunkten wird `lm` leicht abweichen (siehe Ausgabe).

## c) Bayesianische Analyse mit `cmdstanr`
Führen Sie eine Bayes'sche Analyse mit einer extrem flachen Priorverteilung durch, z. B. $𝑎, 𝑏 ∼ 𝑢𝑛𝑖𝑓(−100, 100)$ und $\sigma \sim \text{uniform}(0, 100)$. 
Entnehmen Sie Stichproben von $𝑎, 𝑏$ aus der Posteriorverteilung und stellen Sie diese grafisch dar. 
Vergleichen Sie den Mittelwert der Bayes'schen Analyse für $𝑎$ und $𝑏$ mit der Maximum-Likelihood-Lösung.

### Erstellen von Stichproben aus der Verteilung:
```r
library(cmdstanr)
m_rcmdstan <- cmdstan_model('Link_to_stan_file.stan')
post = m_rcmdstan$sample(data=list(N=N,x=x, y=y)) #Sampling from the posterior
samples = post$draws(format = "df") #Extracting the samples in standard data.frame format
```

### Schritt 1: Stan-Modell erstellen
Im ersten Schritt wird eine Stan Datei `linreg.stan` erstellt, die das lineare Regressionsmodell mit den angegebenen Priorverteilungen definiert.
```stan
data {
  int<lower=0> N;   // Anzahl Datenpunkte
  vector[N] x;      // Prädiktoren
  vector[N] y;      // Zielvariable
}

parameters {
  real a;           // Intercept
  real b;           // Steigung
  real<lower=0> sigma;  // Standardabweichung
}

model {
  // Sehr flache Priors
  a ~ uniform(-100, 100);
  b ~ uniform(-100, 100);
  sigma ~ uniform(0, 100);

  // Likelihood
  y ~ normal(a + b * x, sigma);
}
```

> Das Stan-Modell definiert Prior, Likelihood und Parameter

### Schritt 2: Posterior-Samples extrahieren und analysieren
Nach dem Sampling werden die Posterior-Samples von `a` und `b` extrahiert und deren Mittelwerte mit den ML-Schätzungen verglichen.

#### `cmdstanr` lib laden
```{r}
suppressMessages(suppressWarnings(library(cmdstanr))) # Meldungen der Lib. unterdrücken
library(cmdstanr)
```

#### Stand-Model aus File laden
```{r}
# Stan-Modell laden
m <- cmdstan_model('linreg.stan')
```

#### Sampling aus dem Posterior
Der folgende Code startet mit `m$sample()` den MCMC-Algorithmus.
Er "wandert" also durch den Parameterraum und sammelt Samples aus dem Posterior für `a`, `b` und `sigma`.

```{r}
# Sampling aus dem Posterior
# | warning: false
post <- m$sample(
  data = list(N = N, x = x, y = y),
  seed = 42,
  chains = 4,
  iter_warmup = 1000,
  iter_sampling = 1000,
  refresh = 500
)
```

> **Erklärung der Parameter**:
>
> - `data = list(N=N, x=x, y=y)` → Übergibt die Daten ans Stan-Modell. Das sind die Werte, die im `data {}`-Block des Stan-Files stehen.
>
> - `chains = 4` → Startet 4 unabhängige "Wanderungen" durch den Parameterraum. Wenn alle 4 zum gleichen Ergebnis kommen → gutes Zeichen, das Sampling hat funktioniert.
> - `iter_warmup = 1000` → Die ersten 1000 Schritte pro Chain werden weggeworfen — der Algorithmus "findet" erstmal die richtige Gegend im Parameterraum (wie Aufwärmen vor dem Sport :D).
> - `iter_sampling = 1000` → Diese 1000 Schritte pro Chain werden behalten und sind deine eigentlichen Posterior-Samples. Wir haben am Ende also 4 × 1000 = 4000 Samples.
> `refresh = 500` → Gibt alle 500 Schritte einen Fortschritts-Update in der Konsole aus.

#### Samples extrahieren und darstellen
```{r}
# Samples extrahieren
samples <- post$draws(format = "df")
plot(hist(samples$a), main = "Histogram der Samples")
```

#### Plotten
```{r}
# Plot der Posterior-Samples für a und b
par(mfrow = c(1, 2))

plot(density(samples$a), main = "Posterior von a (Intercept)",
     xlab = "a", col = "steelblue", lwd = 2, xlim=c(-5,5))
abline(v = mean(samples$a), col = "red", lty = 2)

plot(density(samples$b), main = "Posterior von b (Steigung)",
     xlab = "b", col = "darkgreen", lwd = 2, xlim=c(-5,5))
abline(v = mean(samples$b), col = "red", lty = 2)

par(mfrow = c(1, 1))
```
> Der Plot zeigt dir die Posterior-Verteilung von `a` und `b`. Einfach gesagt also: "Welche Werte für Intercept und Steigung sind nach dem Sehen der Daten plausibel?"
>
> Die rot gestrichelte Linie gibt dabei den Mittelwert des Posteriors an (das wäre der "beste Schätzwert").

#### Vergleich Bayes vs. ML
```{r}
cat(
  "=== Vergleich Bayes vs. ML ===\n",
  "Intercept a:  Bayes =", round(mean(samples$a), 3),
  " | ML =", round(a_ml, 3), "\n",
  "Steigung  b:  Bayes =", round(mean(samples$b), 3),
  " | ML =", round(b_ml, 3), "\n"
)
```

## d) $x$-Abhängigkeit von $\mu$
Berechne bei $x = 1$ den Wert von $\mu|x = a + bx$ anhand der posterioren Stichproben und stelle ihn grafisch dar. 
Ermittle den Mittelwert sowie das 0,05- und das 0,95-Quantil.

### Samples ziehen
Im ersten Schritt nutzen wir alle 4000 Posterior-Samples für `a` und `b` und berechnen mit der oben gezeigten Formel die Verteilung von $\mu$ bei $x = 1$. Also:
```
Sample 1:  mu_1 = a_1 + b_1 * 1
Sample 2:  mu_2 = a_2 + b_2 * 1
...
Sample 4000: mu_4000 = a_4000 + b_4000 * 1
```

```{r}
# Für jeden Posterior-Sample: mu_i = a_i + b_i * 1
mu_at_x1 <- samples$a + samples$b * 1
cat("mu bei x=1:\n", head(mu_at_x1))
```

> Die Ausgabe oben zeigt die ersten 5 Werte des Vektors, also die berechneten $\mu$ Werte für die jeweiligen `a` und `b` Werte an $x=1$

```{r}
# Mittelwert und Quantile
mean_mu  <- mean(mu_at_x1)
q05_mu   <- quantile(mu_at_x1, 0.05)
q95_mu   <- quantile(mu_at_x1, 0.95)

cat("mu bei x=1:\n",
    "  Mittelwert:", round(mean_mu, 3), "\n",
    "  5%-Quantil:", round(q05_mu, 3), "\n",
    "  95%-Quantil:", round(q95_mu, 3), "\n")
```

> Der wahre Wert wäre $\mu = 2 \cdot 1 + 1 = 3.0$. Die Ausgabe zeigt also wie weit der Mittelwert abweicht.

### Plot der Posterior-Verteilung von mu|x=1
```{r}
plot(density(mu_at_x1),
     main = expression(paste("Posterior von ", mu, " | x=1")),
     xlab = expression(mu),
     col = "steelblue", lwd = 2)

abline(v = mean_mu, col = "red",    lty = 2, lwd = 2)  # Mittelwert
abline(v = q05_mu,  col = "orange", lty = 3, lwd = 2)  # 5%-Quantil
abline(v = q95_mu,  col = "orange", lty = 3, lwd = 2)  # 95%-Quantil

legend("topright",
       legend = c("Mittelwert", "5%/95%-Quantil"),
       col = c("red", "orange"), lty = c(2, 3), lwd = 2)
```

## e)
Berechne wie in d) $𝜇|𝑥 = 𝑎 + 𝑏𝑥$ an $40$ Stellen im Bereich von $𝑥 = −10$ bis $𝑥 = 10$.
Bestimme den Mittelwert sowie das 0,05- und das 0,95-Quantil. 
Stelle den Mittelwert und die Quantile als Funktion von $𝑥$ grafisch dar.
Füge dem Diagramm außerdem die Daten zusammen mit der Maximum-Likelihood-Lösung hinzu.

### 40 x-Werte von -10 bis 10
```{r}
x_seq <- seq(-10, 10, length.out = 40)
```

### Berechnung der Posterior-Samples
Für jeden x-Wert muss $\mu$ aus allen Posterior-Samples berechnet werden.
Das Ergebnis ist also kein Vektor mehr sondern eine Matrix mit 4000 Zeilen (Samples) x 40 Spalten (x-Werte)

```{r}
mu_matrix <- outer(samples$a, rep(1, 40)) + outer(samples$b, x_seq)
```

### Mittelwert und Quantile berechnen
```{r}
mu_mean <- apply(mu_matrix, 2, mean)
mu_q05  <- apply(mu_matrix, 2, quantile, 0.05)
mu_q95  <- apply(mu_matrix, 2, quantile, 0.95)

cat("mu bei 40 x Werten:\n",
    "  Mittelwert:", round(mu_mean, 3), "\n",
    "  5%-Quantil:", round(mu_q05, 3), "\n",
    "  95%-Quantil:", round(mu_q95, 3), "\n")
```

### Plot
```{r}
# Plot
plot(x_seq, mu_mean,
     type = "l", col = "steelblue", lwd = 2,
     ylim = range(c(mu_q05, mu_q95)),
     xlab = "x", ylab = expression(mu),
     main = "Bayesianische Posterior-Mittelwerte und Quantile")

# 90%-Kredibilitätsband
polygon(c(x_seq, rev(x_seq)),
        c(mu_q05, rev(mu_q95)),
        col = rgb(0.5, 0.7, 1, 0.3), border = NA)

lines(x_seq, mu_q05, col = "steelblue", lty = 2, lwd = 1.5)
lines(x_seq, mu_q95, col = "steelblue", lty = 2, lwd = 1.5)

# ML-Lösung hinzufügen
lines(x_seq, a_ml + b_ml * x_seq, col = "red", lwd = 2, lty = 1)

# Datenpunkte hinzufügen
points(x, y, pch = 19, col = "black", cex = 1.2)

legend("topleft",
       legend = c("Bayes Mittelwert", "5%/95%-Quantil", "ML-Lösung", "Daten"),
       col = c("steelblue", "steelblue", "red", "black"),
       lty = c(1, 2, 1, NA), pch = c(NA, NA, NA, 19), lwd = 2)
```

> Der Plot zeigt, dass das Kredibilitätsband breiter wird je weiter x vom Datenbreich (−2 bis 2) entfernt ist — bei x=±10 ist die Unsicherheit viel größer als bei x=0.

## f) Posterior Predictive Distribution
Die Lösungen in d)–e) beschreiben lediglich, wie sich die Verteilung des Mittelwerts $𝜇|𝑥$ ändert, wenn man $𝑥$ verändert; sie beschreiben nicht, wie die
posteriorische Vorhersageverteilung $𝑝(𝑦|𝐷)$ aussieht.

Um aus dieser Verteilung zu simulieren, werden $𝑦_𝑖$ aus vielen posterioren Stichproben von $𝑎_𝑖$, $𝑏_𝑖$ entnommen, die $𝜇_𝑖|𝑥$ ergeben (wie oben), und dann wird aus $𝑦 \text {𝑁𝑜𝑟𝑚𝑎𝑙}(\mu_𝑖, \sigma_𝑖)$.

Wir beschränken uns auf den Punkt $𝑥 = 1$. Wie in Abbildung d) die Dichte von $\mu$ und $𝑦$ bei $𝑥 = 1$.

```{r}
# Schritt 1: mu_i aus Posterior-Samples (wie in d)
mu_at_x1 <- samples$a + samples$b * 1

# Schritt 2: Für jeden Sample ein y ziehen aus Normal(mu_i, sigma_i)
y_pred <- rnorm(nrow(samples), mean = mu_at_x1, sd = samples$sigma)

# Plot: beide Verteilungen übereinander
plot(density(y_pred),
     col = "red", lwd = 2,
     main = "Posterior Predictive vs. Posterior von mu bei x=1",
     xlab = "Wert bei x=1",
     xlim=c(-10,20),
     ylim=c(0,1))

lines(density(mu_at_x1),
      col = "blue", lwd = 2)

legend("topright",
       legend = c("y (Posterior Predictive p(y|D))",
                  expression(paste(mu, " (Posterior von ", mu, "|x=1)"))),
       col = c("red", "steelblue"), lwd = 2)
```

## g)
Posterior-Vorhersage für alle x.

```{r}
# Aufgabe g) [Optional] Posterior Predictive für alle x

# 40 x-Werte von -10 bis 10 (wie in e)
x_seq <- seq(-10, 10, length.out = 40)

# Schritt 1: mu-Matrix berechnen (wie in e)
mu_matrix <- sapply(x_seq, function(x_i) samples$a + samples$b * x_i)

# Schritt 2: y samplen aus Normal(mu_i, sigma_i) — neu gegenüber e)
y_pred_matrix <- matrix(
  rnorm(nrow(samples) * length(x_seq),
        mean = mu_matrix,
        sd   = samples$sigma),  # sigma wird automatisch recycled
  nrow = nrow(samples)
)

# Quantile für mu (wie in e)
mu_mean <- apply(mu_matrix,     2, mean)
mu_q05  <- apply(mu_matrix,     2, quantile, 0.05)
mu_q95  <- apply(mu_matrix,     2, quantile, 0.95)

# Quantile für y (Posterior Predictive) — neu
y_mean  <- apply(y_pred_matrix, 2, mean)
y_q05   <- apply(y_pred_matrix, 2, quantile, 0.05)
y_q95   <- apply(y_pred_matrix, 2, quantile, 0.95)

# Plot
plot(x_seq, mu_mean,
     type = "l", col = "steelblue", lwd = 2,
     ylim = range(c(y_q05, y_q95)),
     xlab = "x", ylab = "y",
     main = "Posterior Predictive vs. Posterior von mu")

# Band für mu (blau, schmal)
polygon(c(x_seq, rev(x_seq)),
        c(mu_q05, rev(mu_q95)),
        col = rgb(0.2, 0.5, 1, 0.3), border = NA)

# Band für y (rot, breit)
polygon(c(x_seq, rev(x_seq)),
        c(y_q05, rev(y_q95)),
        col = rgb(1, 0.3, 0.3, 0.2), border = NA)

lines(x_seq, y_q05,  col = "red",      lty = 2, lwd = 1.5)
lines(x_seq, y_q95,  col = "red",      lty = 2, lwd = 1.5)
lines(x_seq, mu_q05, col = "steelblue",lty = 2, lwd = 1.5)
lines(x_seq, mu_q95, col = "steelblue",lty = 2, lwd = 1.5)

# ML-Linie und Datenpunkte
lines(x_seq, a_ml + b_ml * x_seq, col = "black", lwd = 2, lty = 1)
points(x, y, pch = 19, col = "black", cex = 1.2)

legend("topleft",
       legend = c("Bayes mu Mittelwert", "90%-Band mu",
                  "90%-Band y (Pred.)", "ML-Lösung", "Daten"),
       col = c("steelblue", "steelblue", "red", "black", "black"),
       lty = c(1, 2, 2, 1, NA), pch = c(NA, NA, NA, NA, 19), lwd = 2)
```