---
title: "exercise_02"
output: html_document
date: "2026-04-29"
---

```{r setup, include=FALSE}
knitr::opts_chunk$set(echo = TRUE)
```

# Working with posterior samples

Angenommen, Sie leiten ein Unternehmen, das für die Produktion einen hohen Stromverbrauch hat. 
Sie verfügen zudem über eigene interne Energiequellen (z. B. Solarstrom). 
Solche Energiequellen weisen in der Regel starke Schwankungen in der Energieerzeugung auf. 
Sie können Energie auch einen Tag im Voraus auf dem Markt kaufen (zu 300 Euro pro Megawattstunde).
Wenn Sie mehr Strom verbrauchen als bestellt, müssen Sie insgesamt 1000 Euro/MWh als Strafgebühr zahlen. 
Wenn Sie weniger verbrauchen, müssen Sie den bestellten Betrag bezahlen, es fallen jedoch keine zusätzlichen Kosten an.
Morgen um 13:00 Uhr haben Sie einen Auftrag geplant, der 2 MWh benötigt. 
Sie konsultieren Ihr bayessches Vorhersagemodell. 
Beispiele aus der Posteriorverteilung für diese eigenen Energieressourcen sind in der Datei power_post in Einheiten von MWh angegeben. 
Sie können diese Datei über das folgende Beispiel laden:

```
samples = read.table('https://raw.githubusercontent.com/oduerr/da/master/lab/posterior_samples/power_post.csv')
samples = samples$samples`
```

## Situation:
Die beschriebene Situation lässt sich wie folgt zusammenfassen:

- Produktionsbedarf: 2 MWh
- Eigene Erzeugung: $X$ MWh (unsicher, aus der Posteriorverteilung)
- Vorbestellpreis: 300 EUR/MWh
- Strafgebühr bei Unterdeckung: 1000 EUR/MWh (für die fehlende Menge)
- Überbestellung: man zahlt trotzdem den bestellen Betrag

Daraus ergibt sich die Kostenfunktion:

$$
\text{Kosten}(q, X) = 300 \cdot q + 1000 \cdot \max(0, 2 - X - q)
$$

mit $q$ als Bestellmenge und $X$ als eigener Erzeugung.

## a) 
Stellen Sie die Verteilungsdichte oder das Histogramm der posterioren Stichproben grafisch dar und schätzen Sie den Erwartungswert für Ihre eigene Stromerzeugung.

```{r}

# Daten laden (Daten von der Posteriorverteilung)
samples = read.table('https://raw.githubusercontent.com/oduerr/da/master/lab/posterior_samples/power_post.csv')
samples = samples$samples

# Erwartungswert schätzen
cat("E[eigene Stromerzeugung] =", round(mean(samples), 4), "MWh (Erwartungswert)\n")

# Histogramm mit Dichtekurve
hist(samples, probability = TRUE,
     main = "Posteriorverteilung der eigenen Stromerzeugung",
     xlab = "Energie (MWh)", col = "steelblue", border = "white", breaks = 40)
lines(density(samples), col = "red", lwd = 2)
abline(v = mean(samples), col = "darkred", lty = 2, lwd = 2)
```

## b) 
Was sind die erwarteten Kosten, wenn Sie 1 MWh bestellen?

```{r}
bedarf <- 2  # MWh Produktionsbedarf

# Kostenfunktion
kosten <- function(q, x) {
  300 * q + 1000 * pmax(0, bedarf - x - q)
}

# Erwartete Kosten für q = 1 MWh
q1_kosten <- kosten(1, samples)
cat("Erwartete Kosten bei 1 MWh Bestellung:",
    round(mean(q1_kosten), 2), "EUR\n")
```

## c) 
[optional] Wäre es günstiger, einfach weniger oder mehr zu bestellen? Finden Sie die minimalen erwarteten Kosten. Beachten Sie, dass diese Analyse wahrscheinlich im deutschen Energiemarkt nicht erlaubt ist.

```{r}
# Numerische Suche über ein Gitter
q_werte <- seq(0, 2, by = 0.001)
erw_kosten <- sapply(q_werte, function(q) mean(kosten(q, samples)))

optimal_q <- q_werte[which.min(erw_kosten)]
cat("Optimale Bestellmenge:", round(optimal_q, 3), "MWh\n")
cat("Minimale erwartete Kosten:", round(min(erw_kosten), 2), "EUR\n")

# Analytische Lösung als Vergleich
D <- pmax(0, bedarf - samples)
cat("Analytisch (70%-Quantil von D):", round(quantile(D, 0.7), 3), "MWh\n")

# Plot: Kosten als Funktion der Bestellmenge
plot(q_werte, erw_kosten, type = "l", col = "steelblue", lwd = 2,
     main = "Erwartete Kosten vs. Bestellmenge",
     xlab = "Bestellmenge q (MWh)", ylab = "Erwartete Kosten (EUR)")
abline(v = optimal_q, col = "red", lty = 2, lwd = 2)
abline(v = 1, col = "orange", lty = 3, lwd = 2)
legend("topright", legend = c("Optimum", "q = 1 MWh"),
       col = c("red", "orange"), lty = c(2, 3), lwd = 2)
```