---
title: "exercise"
output: html_document
date: "2026-03-25"
---

```{r setup, include=FALSE}
knitr::opts_chunk$set(echo = TRUE)
```

## Week 2 (Basic Regression)

### Maximum Likelihood Principle (linear regression)

Simuliere 50 Datenpunkte (x, y) unter den Annahmen einer linearen Regression mit $\beta_0 = 1, \beta_1 = 2,
und $\sigma^2 = 1$. x soll im Bereich von 0 bis 5 liegen.

> Tipps: Um gleichabstandige x-Werte zu erzeugen, verwende die Funktion `seq` um Zufallszahlen zu erzeugen, verwende die Funktion `rnorm`.

#### a: Visualisierung
Stellen Sie sich die Regressionsgerade $\mu = E(y|x)$ und die Datenpunkte vor. Sie können die folgenden R-Befehle verwenden: `lines`

```{r}
set.seed(123) # Für Reproduzierbarkeit

# Simuliere 50 x-Werte im Bereich von 0 bis 5
x = seq(0, 5, length.out = 50)

# Simuliere y-Werte basierend auf der linearen Regression mit Rauschen wie in Aufgabenbeschreibung
beta0 = 1
beta1 = 2
sigma = 1

# Simuliere y-Werte mit Rauschen gemäß der linearen Regression
y = beta0 + beta1 * x + rnorm(50, mean = 0, sd = sigma)

# Visualisierung der Datenpunkte und der Regressionsgeraden
plot(x, y, main = "Simulierte Datenpunkte", xlab = "x", ylab = "y")
abline(a = beta0, b = beta1, col = "red", lwd = 2) # Regressionsgerade
```

#### b: Funktion

Schreibe eine Funktion, die mithilfe der Funktion `dnorm` die negative Log-Likelihood berechnet.
Nutzen Sie die Tatsache, dass `dnorm()` die Dichtefunktion zurückgibt.
Nehmen Sie, wie in der Vorlesung besprochen, an, dass alle Datenpunkte unabhängig und identisch verteilt sind.
Dann ist die negative Log-Likelihood (NLL) die Summe der negativen Log-Dichtefunktionen.

Sie können die folgende Vorlage verwenden:
```{r}
  like = function(beta_0, beta_1){
    ret = ...
    return (ret)
}
```

```{r}
like = function(beta_0, beta_1){
  # Berechnung der negativen Log-Likelihood
  nll = -sum(dnorm(y, mean = beta_0 + beta_1 * x, sd = sigma, log = TRUE))
  return(nll)
}
```

Nehmen wir vorerst an, dass $\sigma^2 = 1 $ ist (der genaue Wert hat keinen Einfluss auf die Lage des Minimums für die Betas):

Bei $\sigma^2 = 1$ sollte der NLL-Wert bei $\beta_0 = 0, \beta_1 = 1$ bei etwa 8,8 liegen

#### c

Variiere die Parameter systematisch und versuche, das Minimum zu finden, das du für  Schleifen verwenden könntest.

```{r}
# Beispiel für die systematische Variation der Parameter
beta_0_values = seq(0, 2.05, by = 0.1)
beta_1_values = seq(1, 3.05, by = 0.1)

# Berechnung der NLL-Werte für jede Kombination von beta_0 und beta_1
nll_values = matrix(NA, nrow = length(beta_0_values), ncol = length(beta_1_values))

# Schleifen zur Berechnung der NLL-Werte
for (i in 1:length(beta_0_values)) {
  for (j in 1:length(beta_1_values)) {
    # Berechnung der NLL für die aktuelle Kombination von beta_0 und beta_1
    nll_values[i, j] = like(beta_0_values[i], beta_1_values[j])
  }
}

# Finden des Minimums
min_index = which(nll_values == min(nll_values), arr.ind = TRUE)

# Ausgabe der besten beta_0 und beta_1 Werte
best_beta_0 = beta_0_values[min_index[1]]
best_beta_1 = beta_1_values[min_index[2]]
cat("Bestes beta_0:", best_beta_0, "\n")
cat("Bestes beta_1:", best_beta_1, "\n")
```