---
title: "exercise_02"
output: html_document
date: "2026-05-06"
---

```{r setup, include=FALSE}
knitr::opts_chunk$set(echo = TRUE)
```

# Aufgabe 2: D-Trennung / Korrektur-Einstellsatz (Simulationsstudie)
Wir leben im Wunderland der linearen Modelle. 
Du möchtest den Regressionskoeffizienten zwischen X und Y schätzen.
Welche Variable musst du einbeziehen (d. h. in das lineare Modell aufnehmen)?
Du hast das folgende SCM (du kannst den Code von https://github.com/oduerr/da/blob/master/causality/small_simulation.R kopieren und einfügen)

```{r}
N = 10000
#The Exogenous variables
UZ = rnorm(N)
UX = rnorm(N)
UY = rnorm(N)
UW = rnorm(N)
UW2 = rnorm(N)
Z = UZ
X = 0.1*Z + UX
Y = 0.42*X + 0.8* Z + UY

W = 1.1 * X - 0.6*Y + UW
W2 = 0.2*W + UW2
```

## a)
Zeichne den Graphen

## b)
Schätzen Sie den Regressionskoeffizienten von X auf Y, indem Sie die richtigen Variablen einbeziehen.

## c)
Definieren Sie den Graphen im Paket `dagitty`, zeichnen Sie den Graphen und überprüfen Sie, ob der Anpassungssatz korrekt ist. 
Um den Anpassungssatz zu überprüfen, verwenden Sie die Funktion `adjustmentSets` aus dem Paket `dagitty`.