---
title: "exercise_02"
output: html_document
date: "2026-03-24"
---

```{r setup, include=FALSE}
knitr::opts_chunk$set(echo = TRUE)
```

## Exercise 2 (Estimation)

Nehmen Sie an, dass die Daten von einer Gauß- bzw. Normalverteilung stammen und wie folgt verteilt sind: $$Y \sim N(\mu, \sigma^2 = 1) $$ Für diese Aufgabe müssen Sie Beispiele aus einer Gaußverteilung zeichnen/ziehen. In R erfolgt dies mit `rnorm()`.

a)  Nehmen Sie an, dass Daten aus einer Normalverteilung mit dem wahren Wert μ=42 und σ2=1 stammen. Man zieht eine kleine Stichprobe der Größe n=6 und berechnet daraus den Mittelwert (mean) und den Median.

```{r}
a = rnorm(6, 42, 1)
mean_a = mean(a)
median_a = median(a)
mean_a
median_a
```

b)  Wiederholen Sie a) 10.000 mal, wie ist der Mittelwert (mean) verteilt. Nutzen Sie hierzu eine for-loop

```{r}
res_mean = numeric(10000)
res_median = numeric(10000)

for (i in 1:10000) {
  # get data like done before
  data = rnorm(n = 6, mean = 42, sd = 1)
  # safe data from current run to array
  res_mean[i] = mean(data)
  res_median[i] = median(data)
}

plot(density(res_mean), col="blue", main="Sampling Distribution")
lines(density(res_median), col="red")
```

c)  Sampling Distribution: Die 10.000 berechneten Mittelwerte bilden eine eigene Verteilung. Unbiasedness: Ein Schätzer ist erwartungstreu (unbiased), wenn sein Durchschnitt über unendlich viele Stichproben dem wahren Wert entspricht. Ergebnis: Der Mittelwert ist für eine Normalverteilung ein erwartungstreuer Schätzer von μ, da die Verteilung der Schätzwerte im Durchschnitt genau bei 42 liegen wird

```{r}
# Plot der Dichte für den Mittelwert (Blau)
plot(density(res_mean), col="blue", lwd=2, 
     main="Sampling Distribution: Mean vs. Median",
     xlab="Geschätztes My", ylab="Dichte")

# Hinzufügen der Dichte für den Median (Rot)
lines(density(res_median), col="red", lwd=2)

# Legende hinzufügen
legend("topright", legend=c("Mittelwert", "Median"), col=c("blue", "red"), lwd=2)
```

Um die Effizienz (Efficiency) mathematisch zu beurteilen, berechnest du die Standardabweichung der 10.000 Schätzwerte:

```{r}
sd_mean <- sd(res_mean)
sd_median <- sd(res_median)

# Ausgabe der Ergebnisse
cat("Standardabweichung Mittelwert:", sd_mean, "\n")
cat("Standardabweichung Median:", sd_median, "\n")
```

Vergleich der Streuung: Du wirst im Plot sehen, dass beide Kurven um den wahren Wert 42 zentriert sind (beide sind unbiased/erwartungstreu). Die Kurve für den Mittelwert ist jedoch in der Regel "schmaler" und "höher" als die des Medians. Effizienz (Efficiency): Ein Schätzer ist effizienter, wenn die Streuung seiner Stichprobenverteilung kleiner ist. Da der Mittelwert bei einer Normalverteilung eine geringere Standardabweichung aufweist als der Median, liefert er präzisere Schätzungen. Fazit: Auf Grundlage der Ergebnisse würde man den Mittelwert bevorzugen, da er effizienter ist – die einzelnen Schätzwerte liegen im Durchschnitt näher am wahren Wert

e)  Ist der Mittelwert (mean) ein konsistenter Schätzer? Verstehen Sie den Begriff "consistent estimator" zu verstehen. Erstellen Sie eine kleine Simmulation hierfür.

```{r}
# Parameter
n_iterations <- 10000
true_mu <- 42

# Speicher für Ergebnisse
res_n6 <- numeric(n_iterations)
res_n1000 <- numeric(n_iterations)

# Simulation
for (i in 1:n_iterations) {
  # Kleine Stichprobe (n=6)
  res_n6[i] <- mean(rnorm(n = 6, mean = true_mu, sd = 1))
  
  # Große Stichprobe (n=1000)
  res_n1000[i] <- mean(rnorm(n = 1000, mean = true_mu, sd = 1))
}

# Visualisierung
plot(density(res_n6), col="blue", lwd=2, main="Konsistenz des Mittelwerts",
     xlab="Schätzwert", xlim=c(40, 44))
lines(density(res_n1000), col="darkgreen", lwd=2)
abline(v = true_mu, lty=2) # Wahrer Wert
legend("topright", legend=c("n = 6", "n = 1000"), col=c("blue", "darkgreen"), lwd=2)
```

Auswertung der Simulation Wenn du diesen Code ausführst, wirst du Folgendes beobachten:

```         
Bei n=6 (blau): Die Verteilung der Mittelwerte ist breit gestreut. Viele Schätzungen liegen deutlich neben der 42.
Bei n=1000 (grün): Die Verteilung ist extrem schmal und konzentriert sich massiv um den wahren Wert 42.
```

Fazit für die Aufgabe: Da die Streuung der Schätzwerte mit wachsendem n gegen Null geht und die Verteilung auf den wahren Wert „zusammenschrumpft“, ist der Mittelwert ein konsistenter Schätzer. Möchtest du zum Abschluss noch eine Karteikarte zu den drei Gütekrite
