---
title: "exercise_03"
output: html_document
date: "2026-03-24"
---

```{r setup, include=FALSE}
knitr::opts_chunk$set(echo = TRUE)
```

## Excercise 3 

Man verfügt oft über Stichproben aus der Wahrscheinlichkeitsdichtefunktion (ein Großteil der bayesschen Statistik im zweiten Teil basiert darauf). 
Anstatt die Erwartungswerte einer Funktion $g(y)$ durch Integration über die Wahrscheinlichkeitsdichtefunktion (pdf) $f(y)$ zu berechnen,
kann man die $n$−samples $y_i \sim f(y)$ verwenden und den Mittelwert berechnen:

$$E(f(y)) ≈ \frac{1}{n} \sum_{i=1}^{n} f(y_i)$$

Nehmen wir an, dass die Daten einer Standardnormalverteilung $y_i \sim N(0, 1)$ folgen.

#### a) Schätze $E(y)$ anhand von $n = 1000$ Stichproben

```{r}
set.seed(123) # Für Reproduzierbarkeit
n = 1000
samples = rnorm(n, mean = 0, sd = 1)
estimated_mean = mean(samples)
estimated_mean
```

#### b) Schätze $E(y^2)$ unter Verwendung von $n = 1000$ Stichproben

```{r}
estimated_mean_squared = mean(samples^2)
estimated_mean_squared
```

#### c) [Optional] Integration:
Führe die Integration über das Wahrscheinlichkeitsdichtefunktion $N(y; 0, 1)$ einer Standardnormalverteilung durch (keine Lösung angegeben).
Hinweis (wahrscheinlich reicht eine Teilintegration aus):
$$E(y^2) = \int_{-\infty}^{\infty} y^2 N(y; 0, 1) dy$$

```{r}
