---
title: "exercise_01"
output: html_document
date: "2026-06-10"
format:
  html:
    author: ""
  pdf: default

metadata-files:
  - ../../.private.yml
---

```{r setup, include=FALSE}
knitr::opts_chunk$set(echo = TRUE)
```

# Robust Regression

In dieser Übung untersuchen wir den vorteilhaften Einsatz der t-Verteilung für die robuste Regression.
Verwenden Sie den folgenden Code, um einige Daten zu generieren, darunter zwei Ausreißer.

```{r}
######## Creating Data #####
s <- matrix(c(1, .6, .6, 1), nrow = 2, ncol = 2)
set.seed(3)

#Data w/o outliers
d = data.frame(MASS::mvrnorm(n = 100, mu = c(0,0), Sigma = s))
colnames(d) = c('y','x')

#sorting
idx = sort(d$x, index.return = TRUE)$ix
d = d[idx,1:2]
o <- d

dat_no_outlier = list(
  N = nrow(o),
  x = o$x,
  y = o$y
)

o[c(1:2), 1] <- c(5, 4.5)

dat = list(
  N = nrow(o),
  x = o$x,
  y = o$y
)

plot(y ~ x, dat, main='data with 2 outliers')
```

## a)
Passen Sie ein lineares Modell an die Daten an (mit und ohne Ausreißer). 
Nehmen Sie für die Steigung (*slope*) und den Achsenabschnitt (*intercept*) Normalverteilungen als A-priori-Verteilungen an, die um Null zentriert sind und eine Standardabweichung von 10 haben. 
Nehmen Sie für Sigma eine Halbnormalverteilung mit einer Standardabweichung von 10 an. 
Vergleichen Sie die A-posteriori-Verteilungen für die Steigung $a$.

```{r}
suppressMessages(suppressWarnings(library(cmdstanr)))

m <- cmdstan_model('robust_reg.stan')

# Fit ohne Ausreißer
post_no_outlier <- m$sample(
  data = dat_no_outlier,
  seed = 42,
  chains = 4,
  iter_warmup = 1000,
  iter_sampling = 1000,
  refresh = 500
)
samples_no_outlier <- post_no_outlier$draws(format = "df")

# Fit mit Ausreißern
post_outlier <- m$sample(
  data = dat,
  seed = 42,
  chains = 4,
  iter_warmup = 1000,
  iter_sampling = 1000,
  refresh = 500
)
samples_outlier <- post_outlier$draws(format = "df")
```

```{r}
plot(density(samples_no_outlier$a),
     col = "steelblue", lwd = 2,
     xlim = range(c(samples_no_outlier$a, samples_outlier$a)),
     main = "Posterior von a (Steigung): mit vs. ohne Ausreißer",
     xlab = "a")
lines(density(samples_outlier$a), col = "red", lwd = 2)
abline(v = mean(samples_no_outlier$a), col = "steelblue", lty = 2)
abline(v = mean(samples_outlier$a), col = "red", lty = 2)

legend("topright",
       legend = c("ohne Ausreißer", "mit Ausreißern"),
       col = c("steelblue", "red"), lwd = 2)
```

## b)
Stellen Sie die Daten grafisch dar und fügen Sie $(E(y|x) = \bar{a} \cdot x + \bar{b})$ ein, wobei $(\bar{a})$ und $(\bar{b})$ die jeweiligen posterioren Mittelwerte (*respective posterior means*) sind.

## c)
Robuste Regression: Passen Sie den obigen Stan-Code so an, dass anstelle einer Gauß-Verteilung eine t-Verteilung ausgegeben wird. 
Siehe z. B. [https://mc-stan.org/docs/2_18/functions-reference/student-t-distribution.html](https://mc-stan.org/docs/2_18/functions-reference/student-t-distribution.html), wie man eine t-Verteilung parametrisiert. 
Stellen Sie sicher, dass der Parameter $(\nu \ge 1)$ ist. 
Zeichnen Sie $(E(y|x) = \bar{a} \cdot x + \bar{b})$ auf. 
Passen Sie die robuste Regression an die Daten mit den Ausreißern an und zeichnen Sie sie auf.


## d
Führen Sie eine Schätzung mittels **Leave-One-Out-Kreuzvalidierung (PSIS-LOO)** durch, wobei Sie die Funktion `loo` aus dem Paket `loo` verwenden. 
Beachten Sie, dass die Funktion `loo` die Log-Likelihoods der Daten benötigt. 
Die Log-Likelihoods lassen sich mit dem folgenden Code in Stan ermitteln

```stan
generated quantities {
  vector[N] log_lik;
  for (n in 1:N) {
    log_lik[n] = normal_lpdf(y[n] | a * x[n] + b, sigma);
  }
}
```